臺灣臺北地方法院民事判決
108年度訴字第4784號
原      告  吳賢瑞  

訴訟代理人  于永宏  
            李進成律師
複代理人    張鎧銘律師
被      告  林正清  
            林正財  
            林正煌  

            洪淑美  
            周義郎  
            李彩雲  

共      同
訴訟代理人  楊偉奇律師
上列當事人間請求拆屋還地等事件，本院於民國110年10月5日言
詞辯論終結，判決如下：
    主  文
被告應將坐落新北市○○區○○段000地號土地上，如附圖A所示，面
積二二點三九平方公尺之鐵棚搭建物拆除，並將占用土地返還予
原告。
被告應各給付原告如附表三「相當於租金之不當得利」欄所示之
金額，及自該表「應給付法定遲延利息起算日」欄所示之日起至
清償日止，按年利率百分之五計算之利息；暨自民國一○八年六
月四日起至返還前項土地日止，按月各給付原告如該表「每月應
給付金額」欄所示之金額。
原告其餘之訴駁回。 
訴訟費用由被告負擔。
本判決第一項於原告以新臺幣陸拾伍萬壹仟伍佰肆拾玖元為被告
供擔保後，得假執行。但被告如以新臺幣壹佰玖拾伍萬肆仟陸佰
肆拾柒元為原告預供擔保，得免為假執行。
本判決第二項於原告以新臺幣參萬伍仟壹佰貳拾元為被告供擔保
後，得假執行。但被告如以新臺幣壹拾萬伍仟肆佰伍拾元為原告
預供擔保，得免為假執行。
原告其餘假執行之聲請駁回。 
    事實及理由
壹、程序方面： 
一、按因不動產之物權或其分割或經界涉訟者，專屬不動產所在
    地之法院管轄，民事訴訟法第10條第1項定有明文。本件原
    告以民法第767條第1項規定為請求權基礎，核屬因不動產物
    權涉訟，應專屬不動產所在地即新北市○○區○○段000地號土
    地（重測前為安坑段芊蓁湖小段0000-0000地號）之法院即
    本院管轄，是本院就本件訴訟自有管轄權。　　
二、按訴狀送達後，原告不得將原訴變更或追加他訴。但請求之
    基礎事實同一者，擴張或減縮應受判決事項之聲明者，不在
    此限；不變更訴訟標的，而補充或更正事實上或法律上之陳
    述，非為訴之變更或追加，民事訴訟法第255條第1項第2、3
    款、第256條分別定有明文。本件原告起訴時，僅稱請求拆
    屋還地並給付相當於租金之不當得利，其聲明原載為：「先
    位訴之聲明：一、被告應將坐落於新北市○○區○○段0000地號
    之土地上之建物，門牌住址為碧潭路57、59、61號，及在其
    側面加蓋之違建鐵皮屋，面積□平方公尺之建物拆除騰空，
    將土地返還原告及其他共有人（面積容後複丈測量後確定）
    ；二、被告應給付原告新臺幣□元，及自起訴後至返還土地
    前，應按月給付原告□元（金額容後測量面積後確定）」、
    「備位訴之聲明：一、被告應給付原告新臺幣□元，及自起
    訴後至返還土地前，應按月給付原告□元（金額容後測量面
    積後確定）」。嗣於本院囑託新北市新店地政事務所測量上
    開違建鐵皮地上物實際占用原告所有土地面積，並製繪如卷
    附所示土地複丈成果圖後，最終變更訴之聲明為：一、被告
    林正清、林正財、林正煌、洪淑美、周義郎及李彩雲，應將
    坐落新北市○○區○○段0000地號土地上，如新北市新店地政事
    務所複丈成果圖所示之編號A之鐵棚搭建物（下稱系爭地上
    物）拆除，並將如複丈成果圖所示之編號A部分面積22.39平
    方公尺之土地（下稱系爭土地）返還予原告；二、被告林正
    清、林正財、林正煌、洪淑美、周義郎及李彩雲，應連帶給
    付原告吳賢瑞185,265元整，及自起訴狀繕本送達翌日起至
    清償日止，按週年利率5%計算之利息；三、被告林正清、林
    正財、林正煌、洪淑美、周義郎及李彩雲，應按月自108年6
    月4日起至返還系爭土地予原告止，於每月10日前連帶給付
    原告吳賢瑞3,247元等語。經核其變更請求被告林正清、林
    正財、林正煌、洪淑美、周義郎及李彩雲拆屋還地之範圍及
    應給付相當於租金之不當得利金額部分，均屬減縮應受判決
    事項之聲明，合於前揭規定，應予准許；另原告補充原訴之
    聲明關於被告應返還土地之具體位置、範圍，乃係依系爭地
    上物實際占用系爭土地之情形而為事實上之補充及更正，核
    非訴之變更或追加，亦應准許，先予敘明。　　
貳、實體事項：
一、原告起訴主張：伊於80年6月27日因繼承取得新北市○○區○○
    段0000地號土地，並於81年1月22日為所有權移轉登記。被
    告則為重測前臺北縣○○市○○段○○○○段0000地號及其上建物（
    門牌號碼：碧潭路57、59、61號房屋）之所有權人，詎被告
    竟於伊所有之房屋側邊加蓋系爭地上物，無權占有系爭土地
    ，爰依民法第767條第1項規定，請求被告拆除系爭地上物，
    並將占用土地返還予伊。又被告無權占用系爭土地，依社會
    通常之觀念，可獲得相當於租金之利益，致伊受有損害，伊
    自得就伊受損害部分，依民法第179條之規定，請求被告連
    帶給付如附表一計算所得之相當於租金之不當得利，即自10
    3年5月1日起至108年5月2日止之相當於租金之不當得利185,
    265元，及自108年5月2日起至土地返還之日止，按月於當月
    10日給付相當於租金不當得利之3,247元。並聲明：㈠被告林
    正清、林正財、林正煌、洪淑美、周義郎及李彩雲，應將座
    落新北市○○區○○段0000地號土地上之系爭地上物拆除，並將
    系爭土地返還予原告。㈡被告林正清、林正財、林正煌、洪
    淑美、周義郎及李彩雲，應連帶給付原告新臺幣（下同）18
    5,265元整，及自起訴狀繕本送達翌日起至清償日止，按週
    年利率5%計算之利息。㈢被告林正清、林正財、林正煌、洪
    淑美、周義郎及李彩雲，應自108年6月4日起至返還系爭土
    地予原告止，按月於每月10日前連帶給付原告3,247元。㈣願
    供擔保請准宣告假執行。　　
二、被告則以：
㈠、被告之先祖林石德自日據時期即向重測前臺北縣○○市○○段○○○
    ○段0地號之土地所有權人承租土地建造二層樓房。迨53年間
    該地段原1地號所有權人將各承租人所建房屋占有之基地，
    依當時毗鄰而建各幢房屋之位置、範圍，分割增加安坑段芊
    蓁湖小段1-67、1-68、1-69、1-70、1-71、1-72、1-73、1-
    74、1-75地號等9筆土地，即係「先有房屋後，才依房屋座
    落位置分割土地」，而分割當時之各筆土地均係依各幢房屋
    之牆面與牆面或共用牆的中心線為其界址而為分割。至原告
    父親吳子明係於55年7月11日，先向前手丁守章購買坐落上
    開安坑段芊蓁湖小段1-71地號上之磚木造房屋一棟，嗣吳子
    明於60年12月間出具土地使用權證明書予吳乃塽，同意吳乃
    塽在上揭地段1-71地號，將原本一層之磚木造房屋增建為二
    層房屋，原磚木造房屋在前揭1-71地號分割自同地段1地號
    之53年1月前，亦早已存在於1地號土地上。另被告林正清之
    父林茂朝則係與同地段1地號土地所有人林輝彦於52年9月3
    日簽訂買賣契約書，並於53年3月23日移轉登記取得分割後
    之同地段1-72地號土地。因此，1-72與1-71地號之真正界址
    線當應係被告原舊有房屋及吳乃塽房屋二者牆面之間為是。
㈡、於89年間實施地籍圖重測時，原告以被告新建10層樓大廈之
    外牆面為1-72與1-71地號二筆土地之界址線指界，然1-72與
    1-71地號之真正界址線應係被告原舊有房屋及吳乃塽房屋二
    者牆面之間，被告因而提起界址訴訟，案經本院90年度店簡
    字第66號、90年度簡上字第558號判決認應以原告指界位置
    作為界址。然因1-71及1-72地號土地均係先有房屋後，才自
    1地號分割而來，被告將原1-72地號土地上之舊有房屋拆除
    改建，為免房屋棟距過近造成壓迫，故於新大樓周圍均退縮
    預留緩衝之空地空間，是該1-72地號土地上所餘未用於興建
    大樓之土地，被告等人本有使用之權，系爭地上物坐落所在
    之1-72地號土地，被告即非無權占有，係嗣因界址訴訟裁判
    ，方由人為因素之界址變動而發生系爭地上物移落於原告之
    1-71地號土地上，此要不可歸責於被告，原告據此請求拆屋
    還地，實非公允。
㈢、況不問拆除前之舊有二層房屋或系爭地上物，其等均已客觀
    長期存在至少數十餘年以上，原告均未異議，且上開確認界
    址訴訟案件判決確定後，原告亦遲延近「19年」後，始主張
    本件越界建築之拆屋還地訴訟，應可認其權利之行使有違「
    誠信原則」。
㈣、本件越界建築係因政府實施地籍圖重測之特殊狀況，且該二
    筆土地之界址，亦由本院確認界址訴訟後始為確定，並非被
    告故意為之。審酌系爭地上物占用系爭土地之面積非大，且
    關於系爭土地之全部使用權，原告之父早已同意讓與訴外人
    吳乃塽建屋使用迄今，原告既為吳子明之繼承人，亦應受拘
    束。又縱設本件將系爭地上物拆除，則拆除後之系爭土地亦
    將因面積畸零狹小而難以獨立建屋使用，更因周遭土地均已
    興建房屋而無法與相鄰土地合併開發，難認有土地利用之實
    益，則斟酌公共利益及土地使用利益、效能，原告請求拆除
    系爭地上物，實屬權利濫用之舉，被告得依民法第796條之1
    第1項規定，請求系爭地上物免於拆除移去，方屬妥適。
㈤、系爭土地雖遭系爭地上物占用，縱使被告為系爭地上物即鐵
    皮屋之現占有人，亦僅生被告應否給付不當得利予鐵皮屋之
    所有人或事實上處分權人，至於系爭地上物占用系爭土地之
    事實，則與被告無關，且原告主張以申報地價10%計算相當
    租金之不當得利，亦屬過高，而應酌減至以公告地價1%計算
    等語，資為抗辯。並聲明：原告之訴及其假執行聲請均駁回
    ；如受不利益判決，被告願供擔保請求免為假執行。
三、得心證之理由：
甲、關於原告主張依民法第767條第1項請求被告拆屋還地部分：
㈠、原告主張伊為系爭土地之所有人，而系爭地上物占用複丈成
    果圖編號A所示面積之系爭土地等情，業據原告提出系爭土
    地之土地登記第一類謄本影本、系爭土地現況照片圖（見本
    院108年度店補字322號卷〈下稱店補字322號卷〉第21頁、第3
    9至49頁）為證，復經本院於109年3月26日會同兩造前往現
    場履勘並囑託新北市新店地政事務所測量人員進行測量，有
    本院勘驗測量筆錄、現場照片、新店地政事務所109年3月31
    日新北店地測字第1096064758號函檢送之複丈成果圖在卷可
    稽（見本院卷一第425至433頁、第439至447頁)，原告前開
    主張，自堪信為真實。
㈡、按建物之拆除，為事實上之處分行為，未經辦理所有權第一
    次登記之建物，僅所有人或有事實上處分權之人，方有拆除
    之權限。該建物如為共有者，其拆除依民法第819條第2項規
    定，應得共有人全體之同意。土地所有權人請求拆除占用其
    地之建物，該建物如為共有者，須以建物全體共有人為被告
    ，其當事人始為適格（最高法院105年度台上字第1836號判
    決意旨參照）。關於系爭地上物之事實上處分權歸屬，本院
    認定如下：
　⒈按民事訴訟係在解決私權糾紛，就證據之證明力係採相當與
    可能性為判斷標準，亦即負舉證責任之人，就其利己事實之
    主張，已為相當之證明，具有可能性之優勢，即非不可採信
    。若負舉證責任之當事人就其主張之事實已盡證明責任，他
    造當事人對該主張如抗辯為不實並提出反對之主張，就該反
    對之主張，自應負證明之責，此為民事舉證責任分配之原則
    。（最高法院110年度台上字第415號、109年度台上字第144
    5號判決意旨參照）。經查，本院於108年12月17日辯論期日
    曾請被告確認系爭地上物即鐵皮屋之所有人及目前使用狀況
    為何（見本院卷一第45頁)，而經被告林正清、林正煌、洪
    淑美於109年2月18日審理期日當庭陳稱：「我們原來的地號
    1-72本來有房子跟原告的叔叔吳乃塽的房屋（1-71）相接相
    鄰，吳乃塽的房屋跟1-70的房屋也是相接相鄰，中間都沒有
    空地，後來本來要一起合建房屋，因為吳家緣故沒有談成，
    1-70就先興建房屋，我們後來在自己的土地上也興建房屋，
    由我們六人分別共有，新興建的房屋在原與吳乃塽房屋相鄰
    那側有留下水溝等空地，我們是在自己的空地上興建鐵皮屋
    ，這個鐵皮屋是我們共有並暫時交給林正財使用」等語（見
    本院卷一第215頁）。又本院於109年3月26日赴現場履勘時
    ，被告林正清、林正財、林正煌、洪淑美亦到場陳稱：「對
    於測量範圍無意見，但不認同原告指界及經界位置；主要是
    交給林正財使用，但這塊是大家六戶共有的」等語（見本院
    卷一第429頁）。由被告林正清、林正煌、洪淑美到庭自承
    伊等在自己空地上興建鐵皮屋，並交給被告林正財使用，被
    告林正財於本院履勘時對此亦不否認；而系爭地上物鐵皮屋
    是否為被告出資興建，依被告占有使用接近性、利益歸屬原
    則及舉證較易之訴訟成本考量，被告本於自己財產權益之維
    護，舉證較容易，倘被告林正清、林正煌、洪淑美、林正財
    否認其等「對系爭建物有處分權」，應由被告就其所辯「被
    告對系爭建物無處分權」之事實更舉反證。觀之被告林正清
    、林正煌、洪淑美、林正財於本院審理暨履勘時，二度就上
    開事實陳述一致，則就被告林正清、林正煌、洪淑美、林正
    財自承之上開事實，應認原告已就其主張事實為適當之證明
    ，系爭地上物確由被告出資興建並合意分由林正財管理，應
    堪認定。
　⒉被告嗣後雖委任由訴訟代理人具狀改稱：被告林正清、林正
    煌、洪淑美係以不專業且不諳法律之錯誤認知，表述系爭鐵
    皮屋之占有使用現況。依被告所悉，系爭地上物應為86年間
    承租改制前臺北縣○○市○○路00號，用以經營萊爾富便利商店
    之千百福有限公司所出資興建等語（見本院卷一第493頁、5
    67頁）。惟迄至本件言詞辯論終結時為止，被告僅提出萊爾
    富便利商店與鐵皮屋之照片、千百福有限公司之經濟部公司
    執照與台北縣政府營利事業登記證（見本院卷一第569至573
    頁），由被告所提前述資料，僅得推論千百福有限公司、萊
    爾富便利商店經營商店之事實，無從推知系爭地上物確為千
    百福有限公司所出資興建，被告上揭主張已無從憑採。至於
    被告另辯稱，其等上開所述僅係在表達系爭地上物之占有使
    用狀況乙節，查被告林正清、林正煌、洪淑美於理期日到庭
    陳稱其等在自己空地上「興建」鐵皮屋等語，已如上述，衡
    以被告林正清、林正煌、洪淑美均為有相當智識程度、社會
    經驗之成年人，且其等主張為充分土地利用，才將原立於1-
    72地號土地上之舊有房屋拆除改建新大樓，為免棟距過近造
    成壓力，是於新大樓周圍退縮預留緩衝之空地空間，被告等
    人對該地本有使用之權等語（見本院卷二第42頁)，難謂被
    告不知其所述「興建」之意義，被告於此所辯，不合常情經
    驗，亦非可採。
　⒊準上，被告林正清、林正煌、洪淑美、林正財稱系爭地上物
    為伊等興建且由林正財使用之陳述，足使本院認原告主張「
    被告為系爭地上物事實上處分權人」乙節為真實具有高度蓋
    然性，此外，被告未提出與其主張系爭地上物係千百福有限
    公司用以經營萊爾富便利商店所出資興建之證據以供本院參
    酌，依前述民事訴訟證據優勢主義，堪認被告確為系爭地上
    物即鐵皮屋之事實上處分權人無訛。
㈢、按所有人對於無權占有或侵奪其所有物者，得請求返還之。
    對於妨害其所有權者，得請求除去之。有妨害其所有權之虞
    者，得請求防止之，民法第767條第1項定有明文。又以無權
    占有為原因，請求返還所有物之訴，被告對原告就其物有所
    有權存在之事實無爭執，而僅以非無權占有為抗辯者，原告
    於被告無權占有之事實，無舉證責任；被告應就其取得占有
    ，係有正當權源之事實證明之，如不能證明，則應認原告之
    請求為有理由（最高法院92年度台上字第312號裁判意旨參
    照）。系爭土地為原告所有，而系爭地上物有越界占用系爭
    土地之事實，既如前述，則被告自應就占有系爭土地有合法
    權源乙節負舉證之責。經查：
　⒈被告雖稱：88年間地政機關實施地籍圖重測時，原告竟將原
    坐落於安坑段芊蓁湖小段1-71地號吳乃塽所興建之房屋，向
    地政測量人員指界前開房屋不在其1-71地號土地上，地政機
    關因而於88年重測時，變動兩造間土地之經界，造成重測後
    之經界線與房屋坐落現況不符等語。然按除別有規定外，確
    定之終局判決就經裁判之訴訟標的，有既判力；訴訟標的之
    法律關係，於確定之終局判決中經裁判者，當事人之一造以
    該確定判決之結果為基礎，於新訴訟用作攻擊防禦方法時，
    他造應受其既判力之拘束，不得以該確定判決言詞辯論終結
    前，所提出或得提出而未提出之其他攻擊防禦方法為與該確
    定判決意旨相反之主張（最高法院42年台上字第1306號判決
    意旨參照）。查被告曾對原告提起確認界址訴訟，經本院新
    店簡易庭90年度店簡字第66號判決確定被告共有坐落改制前
    臺北縣○○市○○段○○○○段0地號（重測後為臺北縣○○市○○段000
    地號）土地，與原告所有坐落改制前臺北縣○○市○○段○○○○段
    0000地號（重測後臺北縣○○市○○段000地號）土地之界址，
    為該判決書附圖所示K-B-C點之連接線（下稱系爭界址線）
    ，被告不服提起上訴，經本院90年度簡上字第558號判決駁
    回上訴而告確定。嗣被告又提出再審，復經本院93年度再易
    字第11號判決駁回被告之訴，此有該案判決書影本存卷可參
    （見本院店補字第322號卷第25頁）。依前揭說明，本院上
    開確定判決既判決確認兩造間土地之經界為系爭界址線，且
    系爭界址線即為兩造間土地之地籍圖經界線一節，業經上開
    90年度簡上字第558號判決判認：內政部土地測量局基於其
    專業測量知識，以兩造間土地之地籍圖等為基準，運用精密
    經緯儀等機器，測定兩造間土地之界址為如附圖B-C所示，
    應信為真實；何況依被告等主張界址位置K-F-G連接線計算
    面積，被告等共有太平段573地號土地面積由原登記145平方
    公尺增大為195.94平方公尺，面積增加為50.94平方公尺，
    原告所有太平段570號土地面積減為25.24平方公尺，與登記
    面積相較，減少19.76平方公尺，依此界址為界，兩造間土
    地登記簿面積與實際間使用面積差距過大，不符兩造間土地
    使用現況；若依原告所主張之界址位置K-B-C計算面積，被
    告共有之573地號土地面積為171.10平方公尺，尚較土地登
    記簿上所載之面積145方公尺超出26.01平方公尺，原告面積
    則為50.08平方公尺，雙方土地實際使用面積並未減少，故
    就重測後雙方土地面積增減所受損害觀點而言，原告指界之
    界址對雙方土地私權變動顯然較為輕微，實屬公允；如附圖
    所示B-C連接點線既係經實地測量依重測前舊地籍圖經界線
    逕予施測所得結論，自屬正確，兩造間系爭土地之真正界址
    即確定如附圖所示K-B-C連接點線等語甚詳。是原告以該確
    定判決之結果即系爭界址線為基礎，於本件用作攻擊防禦方
    法，主張系爭地上物已超越系爭界址線而占用系爭土地，被
    告等人即應受既判力之拘束，則其再以88年重測後之經界線
    與吳乃塽房屋現況不符，不得作為兩造間土地之界址線云云
    ，自非可取。
  ⒉復按法院於判決理由中，就訴訟標的以外當事人所主張或抗
    辯足以影響判決結果之重要爭點，本於當事人完足舉證及辯
    論之結果，已為實質之判斷者，基於當事人之程序權業受保
    障，可預見法院對於該爭點之判斷將產生拘束力而不致生突
    襲性裁判，仍應賦予該判斷一定之拘束力，以符程序上誠信
    原則及訴訟經濟。是同一當事人間就該重要爭點提起之其他
    訴訟，除有原判斷顯然違背法令、或當事人提出新訴訟資料
    足以推翻原判斷、或原確定判決之判斷顯失公平、或前訴訟
    與本訴訟所得受之利益（即標的金額或價額）差異甚大等情
    形，可認當事人為與原判斷相反之主張，不致違反誠信原則
    外，應解為當事人及法院就該經法院判斷之重要爭點之法律
    關係，均不得為相反之主張或判斷（最高法院98年度台上字
    第1090號民事判決意旨參照）。查被告於前開確認界址訴訟
    ，亦抗辯稱：前開安坑段芊蓁湖小段1-71地號土地上房屋係
    吳子明購自丁守章之磚木造房屋改建而來，而該磚木造房屋
    應53年以前已存在，吳子明於60年12月間出具土地使用權證
    明書予吳乃塽申請建造執照改建為二層樓房屋，當時係沿著
    同地段1-72地號土地上二層樓房屋之牆壁建造，是以1-72地
    號與1-71地號土地的界址線應為被告舊有房屋與吳乃塽所有
    房屋二者牆面之間，係因新店地政事務所88年重測時，原告
    指界錯誤導致吳乃塽之合法建物竟占用原告系爭土地等語。
    前案法院即針對新店地政事務所88年重測後之地籍圖是否有
    誤之爭點，審酌兩造各自提出之舉證並辯論之結果，認原告
    於85年間曾以吳乃塽於原告所有坐落前開1-71地號土地上建
    屋而訴請拆屋還地，經地政機關複丈結果，顯示吳乃塽所建
    房屋僅佔用原告所有上開1-71地號土地中之14平方公尺，而
    原告土地內其餘部分係位於面向吳乃塽所建房屋左側之一小
    塊空地，依地政機關86年間之土地複丈成果圖所示，係認被
    告所建之大廈與吳乃塽所建房屋間之空地乃屬原告所有，依
    該測量結果，被告所建圍牆並非依兩造所有土地界址上而建
    築，有前案判決可佐。則兩造於上開前案訴訟既經充分之舉
    證、辯論，並經法院為實質審理後，判斷前開1-72地號與1-
    71號土地的界址線並非如被告主張係其等舊有房屋與吳乃塽
    所有房屋之牆面為界；另於88年重測時，依地政機關地籍調
    查之結果，兩造間土地之界址亦非如被告所主張等節，而認
    被告等前開抗辯不可採，核無明顯違背法令情形存在，被告
    復未再提出足以推翻前案上開判斷之新訴訟資料，揆諸前揭
    說明，應認前案之上開認定於本件有爭點效之適用，則本件
    應受前案訴訟判斷之拘束，不得再為相反之判斷。何況，依
    本院調閱之被告與吳乃塽房屋之新北市○○路00號、63號房屋
    建造執照、使用執照卷宗核對，吳乃塽改建之63號房屋（61
    年度建字第84號、同年度使字第602號)，自61年間完工後即
    未再更動，此為被告所不爭執（見本院卷一第475頁）；而
    被告之57號房屋於81年曾經重建，依該屋建造執照卷（83年
    度店建字第1353號、86年度字第77號）內所附照片，雖有一
    坐落原告土地之磁磚牆，然比對該卷宗內附竣工圖所繪界址
    ，並未包含兩造現爭議之系爭地上物占有土地範圍，亦可見
    前開57號房屋興建當時，前開1-72地號與1-71號土地的界址
    ，並非如被告所主張係其等舊有房屋與吳乃塽所有房屋之牆
    面為界，被告於本件猶執前詞為辯，要無可採。
㈣、被告固抗辯，本件越界建築係因政府實施地籍圖重測之特殊
    狀況，且該二筆土地之界址亦由本院確認界址訴訟後始為確
    定，並非被告故意所為云云。惟按土地所有人建築房屋非因
    故意或重大過失逾越地界者，鄰地所有人如知其越界而不即
    提出異議，不得請求移去或變更其房屋，民法第796條本文
    定有明文。然主張鄰地所有人知其越界而不即提出異議者，
    應就此項事實負舉證之責任（最高法院45年台上字第931號
    判例參照）。又民法第796條所定鄰地所有人之忍受義務，
    係為土地所有人所建房屋之整體，有一部分逾越疆界，若予
    拆除，勢將損及全部建築物之經濟價值而設。倘土地所有人
    所建房屋整體之外，越界加建房屋，則鄰地所有人請求拆除
    ，原無礙於所建房屋之整體，即無該條規定之適用（最高法
    院67年台上字第800號判決意旨參照）。經查，被告針對原
    告或其前手於被告興建系爭地上物時，即知悉該鐵皮屋有越
    界占用系爭土地乙節，並未提出任何證據資料加以證明，其
    等空言主張已嫌無據，且被告占用系爭土地之地上物，均為
    增建部分，此有前述履勘筆錄可查，顯然非屬原房屋整體之
    一部分，參諸上開說明，本件不論該越界建築是否可歸責被
    告所致，均無民法第796條規定之適用。
㈤、被告另抗辯，本件縱將系爭地上物拆除，該拆除後之部分土
    地，亦將因面積畸零狹小而難以獨立建屋使用，更因周遭土
    地均已興建房屋而無法與相鄰土地合併開發，難有土地利用
    之實益，且原告之父吳子明既同意將前述1-71地號土地交予
    吳乃塽建築房屋，則就1-71地號土地之使用權利讓渡而受限
    制，斟酌公共利益及土地使用利益、效能，原告請求拆除系
    爭地上物為權利濫用，依民法第796條之1第1項規定，系爭
    地上物應不拆除，始為適當云云。惟：
　⒈所謂權利濫用者，須兼備主觀上專以損害他人為主要目的，
    及客觀上因權利行使取得利益與他人所受損害顯不相當等要
    件，是以行使權利者，主觀上若非專以損害他人為主要目的
    時，縱因權利之行使致影響相對人之利益時，亦難認係權利
    濫用（最高法院69年度台上字第1079號判決意旨參照）。查
    本件僅為兩造間私權糾紛，並未涉及公共利益，原告既為系
    爭土地之所有人，其依民法第767條等規定提起本件訴訟，
    係以維護所有權之圓滿行使為目的，核屬權利之正當行使，
    且被告亦未能舉證證明系爭地上物有何合法占用系爭土地之
    權源存在，已如前述，則被告既無正當權源得占有使用系爭
    土地，自不能認原告請求拆屋還地係專以損害被告等人為目
    的，或犧牲他方利益以圖利自己之情形，縱因此影響被告現
    實使用之利益，亦為當然之結果，無從以此評價原告有何權
    利濫用之情事。且被告占用系爭土地部分為房屋增建部分，
    其拆除後並未影響主建物之使用，反觀系爭地上物長期占用
    系爭土地，若不予拆除，系爭土地整體即難以發揮最大經濟
    效用，又系爭地上物占用之土地緊鄰碧潭路，並非無法聯絡
    道路之畸零地，自有其經濟利用價值，原告請求被告返還系
    爭土地，難謂對其全無利益可言。況系爭地上物使用迄今已
    經過相當之時間，衡諸常情，隨時間經過，建物之價值將因
    折舊而逐年遞減，與土地增值之特性相反，經比較衡量後，
    被告等人因拆除系爭增建部分所受之損失，與原告排除該無
    權占有之狀態後得完整處分、運用系爭土地所得之利益相較
    ，尚無顯然失衡之情形，本件自無民法第148條規定之適用
    。
　⒉再土地所有人建築房屋逾越地界，鄰地所有人請求移去或變
    更時，法院得斟酌公共利益及當事人利益，免為全部或一部
    之移去或變更，民法第796條之1第1項前段固有明文。惟其
    立法理由在於對於不符合第796條規定者，鄰地所有人得請
    求移去或變更逾越地界之房屋，然有時難免對社會經濟及當
    事人之利益造成重大損害，為示平允，而賦予法院裁量權，
    由法院斟酌公共利益及當事人之利益，免為全部或一部之移
    去或變更，以顧及社會整體經濟利益，並兼顧雙方當事人之
    權益。然本件被告並無合法占用系爭土地之正當權源，業如
    上述；再參酌被告等57號等房屋於81年重建時， 依其使用
    執照竣工圖所繪界址，並未及於兩造現爭議之系爭地上物占
    有土地範圍，此為兩造所不爭執，足見移去占有系爭土地之
    地上物，並未有何不利於公共利益或兩造利益之情事，是被
    告依民法第796條之1規定請求免去一部或全部之拆除，是被
    告等人此部分所辯，尚乏所據，自非可取。
　⒊被告復抗辯本件前案確認界址訴訟案件判決確定後，原告亦
    遲延近「19年」後，始主張本件越界建築之拆屋還地訴訟，
    應可認其權利之再為行使有違「誠信原則」云云。惟按權利
    之行使，不得違反公共利益，或以損害他人為主要目的；行
    使權利，履行義務，應依誠實及信用方法，民法第 148條固
    定有明文。惟按權利人在相當期間內不行使權利，並因其行
    為造成特殊情況，足以引起義務人之正當信任，以為權利人
    已不欲行使其權利，而權利人再為行使時，應認為有違誠信
    原則。此項原則學理上稱為「權利失效」原則，乃基於誠信
    原則發展而出之法律倫理原則。旨在就個案中斟酌權利之性
    質，法律行為之種類，當事人間之關係，社會經濟情況及其
    他一切因素，加以判斷，以尋求事件之公平及個案之正義（
    最高法院97年度台上字第745號判決意旨參照）。本件原告
    雖自提起界址訴訟而獲判決之後，長年未就被告占用系爭土
    地為任何表示，然原告除單純沈默外，並無任何舉動或特別
    情事，足使被告信賴其等不行使系爭土地之相關權利，且已
    登記不動產所有人行使除去妨害請求權並無民法第 125 條
    消滅時效規定之適用，自難僅以原告久未行使權利，即認其
    等行使權利違反誠信原則，是不論從權利本質及經濟目的而
    言，原告請求被告拆除地上物並返還占用之系爭土地乃權利
    之正當行使，並無違反誠信可言，被告前揭所辯，亦無足取
    。
㈥、從而，原告依民法第767條第1項前段規定，請求被告應將坐
    落新北市○○區○○段000地號土地上之系爭地上物拆除，並將
    占用之系爭土地部分返還予原告，合法有據。
乙、關於原告請求被告給付相當於租金之不當得利暨相關利息部
    分：
㈠、按無權占有他人土地，可能獲得相當於租金之利益為社會通
    常之觀念（最高法院61年度台上字第1695號判決亦同此旨）
    ；其所受利益，為使用本身，而「相當於租金」係原受利益
    依其性質不能返還時應償還之價額。再依不當得利之法則請
    求返還不當得利，以無法律上之原因而受利益，致他人受有
    損害為其要件，故其得請求返還之範圍，應以對方所受之利
    益為度，非以請求人所受損害若干為準。查被告無使用系爭
    土地之合法權源，其等有事實上處分權之系爭房屋占用系爭
    土地，即屬無權占有，被告因受有相當於租金之利益，致原
    告就系爭土地之使用收益權能遭受損害，則原告依民法第17
    9條規定，請求被告給付因占用系爭土地，所受相當於租金
    之不當得利，即應准許。且：
　⒈按「城巿地方房屋之租金，以不超過土地及其建物申報總價
    額年息10%為限」，此於租用基地建築房屋亦準用之，土地
    法第97條第1項、第105條定有明文。而前開規定所稱之「城
    巿地方」，指依法發布都市計畫內之全部土地而言，此參酌
    平均地權條例第3條及土地稅法第8條之規定益為灼然（最高
    法院93年度台上第1718號判決意旨參照）；所謂土地價額，
    依同法施行法第25條之規定，係指法定地價而言，而土地法
    第148條規定土地所有權人依土地法所申報之地價為法定地
    價，故土地法第97條所謂之土地申報價額，即指該土地之申
    報地價。依土地法施行法第25條、土地法第148條、平均地
    權條例第16條規定，上述土地價額係指法定地價亦即土地所
    有權人依土地法所申報之地價而言，如未申報則以土地公告
    地價80%為申報地價。前揭計收房屋租金限制之規定，自得
    據為本件計算被告所受相當租金不當得利之標準。原告以公
    告地價作為計算之標準，與上開法律規定不合，稽之系爭土
    地除於107年1月有申報地價外，其餘年度並未申報地價，依
    前說明，自應以公告地價80%為其申報地價之金額。準此，
    系爭土地103年至104年之公告地價均為每平方公尺13,600元
    ，則其法定申報地價應為每平方公尺10,800元（計算式：13
    ,600×80%）；105年至106年之公告地價均為每平方公尺18,4
    00元，則其法定申報地價應為每平方公尺14,720元（計算式
    ：18,400×80%）；107年1月地主申報地價為13,920元（見本
    院卷一第11頁）、108年至110年之公告地價均為每平方公尺
    17,400元，則其法定申報地價為每平方公尺13,920元（計算
    式：17,400×80%）。
　⒉就基地租金之數額，除以基地申報地價為基礎外，尚須斟酌
    基地之位置，工商業繁榮之程度，承租人利用基地之經濟價
    值及所受利益等項，並與鄰地租金相比較，以為決定（最高
    法院68年台上字第3071號判例意旨參照）。查系爭地上物所
    在之系爭土地，其申報地價於107年1月為每平方公尺13,920
    元、公告土地現值則為87,300元，有土地登記第一類謄本在
    卷可佐（見本院店補字322號卷第21頁），另系爭土地位於
    碧潭路馬路邊，鄰近碧潭風景區，距新店捷運站步行約8分
    鐘，對外交通方便，附近工商發達，有履勘筆錄及卷附Goog
    le地圖資訊在卷可考（見本院卷一第59頁、第425至429頁）
    。本院綜合上情，考量系爭土地基地位置、利用狀況、交通
    便利與繁榮程度、使用經濟效用等一切情狀，認原告請求按
    被告占用系爭土地面積及申報地價10%計算相當於租金之不
    當得利，尚屬過高，應以系爭土地申報地價7%計算，堪稱適
    當。
㈡、本件原告於108年5月2日提起本訴，請求命被告拆屋還地並給
    付相當於租金之不當得利，有民事起訴狀上所蓋本院收狀戳
    章可稽（見店補字322號卷第7頁）。原告起訴時雖尚未特定
    其請求金額，然已於事實及理由欄稱：因被告占用面積須俟
    量後方能確定，故就應拆除之面積及請求相當於租金之不當
    得利，不論已經過之起訴前5年之金額，及起訴後到返還土
    地以前每月之金額，均請容於面積確定後，再計算補呈等語
    （見店補字322號卷第15頁），應認原告已表明係請求被告6
    人自其提出上開起訴狀而請求之日（108年5月2日）起回溯
    計算前5年之不當得利，及自起訴後至返還系爭土地日止之
    不當得利，而自108年5月2日往前溯及5年，原告得請求不當
    得利期間，應自103年5月3日起算，原告記載自103年5月1日
    起算，容有違誤，應予更正。而自103起至108年止，系爭土
    地公告地價金額詳如附表二所示，則依系爭土地各該年度公
    告地價年息7%計算，自103年5月3日起至108年6月2日止，被
    告所受相當於租金之不當得利數額為105,452元（計算方式
    如附表二所載）。原告請求被告等自起訴狀繕本送達翌日（
    即108年6月4日，見店補字322號卷第55至65頁）起至返還系
    爭土地日止，按月給付無權占有系爭土地相當租金之不當得
    利部分，依系爭土地108年公告地價13,920元年息之7%計算
    ，其每月不當得利數額應為1818元（計算式：22.39平方公
    尺x13,920元x7%÷12月≒1818元，元以下四捨五入）。
㈢、按連帶債務之成立，以數債務人明示對於債權人各負全部給
    付之責任或有法律明文規定者為限，民法第272條定有明文
    ；不當得利發生之債，並無共同不當得利之觀念，亦無共同
    不當得利人應連帶負返還責任之規定，同時有多數利得人時
    ，應各按其利得數額負責，並非須負連帶返還責任（最高法
    院100年度台上字第2105號、第76號判決意旨參照）。被告
    林正清、林正財、林正煌、洪淑美、周義郎、李彩雲固應共
    同返還如附表三所示相當於租金之不當得利予原告，惟其間
    並無負應連帶返還責任之依據，原告主張被告應就前開不當
    得利債務負連帶給付責任，難認有據。本件被告無權占用系
    爭土地所生相當於租金之不當得利之金錢給付係屬可分，依
    民法第271條規定，自應由被告按比例分擔之。
㈣、民法第229條第2項明定：「給付無確定期限者，債務人於債
    權人得請求時，經其催告而未為給付，自受催告時起，負遲
    延責任。其經債權人起訴而送達訴狀，或依督促程序送達支
    付命令，或為其他相類之行為者，與催告有同一之效力」；
    又同法第233條第1項、第203條復規定：「遲延之債務，以
    支付金錢為標的者，債權人得請求依法定利率計算之遲延利
    息」、「應付利息之債務，其利率未經約定，亦無法律可據
    者，週年利率為5％」。本件原告請求被告給付相當於租金之
    不當得利，其給付並無確定期限，惟既經原告以108年5月2
    日民事起訴狀為請求，且該書狀繕本業於同年6月3日送達被
    告，已見前述，則原告請求被告給付自起訴狀繕本送達翌日
    起，按週年利率5％計算之遲延利息，自屬有據。
㈤、準上，原告請求被告應給付相當於租金之不當得利17,575元
    ，及自108年6月4日起至消償日止按週年利率5%計算之利息
    日；暨自108年6月4日起至返還系爭土地日止，按月給付原
    告303元部分，核無何不合，應予准許。　　
四、綜上所述，原告依所有權及不當得利之法律關係，請求被告
    6人將如附圖編號A部分所示之系爭地上物拆除，返還該部分
    占用之土地予原告，並給付原告如附表三所示之金額及遲延
    利息，暨自108年6月4日起至返還前開土地之日止，按月給
    付原告如該表所示之金額，為有理由，應予准許，其逾此範
    圍之請求，為無理由，應予駁回。又原告與被告均陳明願供
    擔保請准宣告假執行或免為假執行，爰分別酌定相當擔保金
    額准許之。至原告敗訴部分，其假執行之聲請已失所附麗，
    爰併予駁回之。
五、本件事證已經明確，兩造其餘主張陳述及所提之證據，經本
    院斟酌後，認與判決結果不生影響，爰不一一論述，附此敘
    明。
六、訴訟費用負擔之依據：依民事訴訟法第第79條、第85條第1
    項、第390條第2項、392條第2項，判決如主文。
中　　華　　民　　國　　110 　年　　10　　月　　25　　日
                  民事第二庭    法　官　蔡英雌
以上正本係照原本作成。
如對本判決上訴，須於判決送達後20日內向本院提出上訴狀。如
委任律師提起上訴者，應一併繳納上訴審裁判費。
中　　華　　民　　國　　110 　年　　10　　月　　25　　日
                                書記官  霍薇帆
附表一：
原告主張相當於租金之不當得利計算式（單位：新臺幣；採四捨
五入）　　　　　　
占用範圍 （平方公尺） 系爭土地之公告地價 (1)103年公告地價為：13600元/平方公尺 103年5月1日至104年12月31日期間以13,600元／平方公尺計算。 (2)105、106年公告地價為：18400元平方公尺 105年1月1日至106年12月31日以18400元／平方公尺計算。 (3)107、108年公告地價為：17400元／平方公尺。 A地經測量為22.39平方公尺 各年應返還之租金利益: (1)103年5月1日至104年12月31日，共610天。 13,600元*22.39平方公尺*10%*610/365=50890元。 (2)105年1月1日至106年12月31日，共計730天。 18400元*22.39平方公尺*10%*730/365=82,395元。 (3)107年1月1日至108年5月2日，共計487天。 17400元*22.39平方公尺*10%*487/365=51980元。 (4)共計：185,265元（計算式：50890元+82,395元+51980元=185,265元） 3.108年5月2日起，每月租金利益：3,247元。 17,400元*22.39平方公尺*10%/12=3,247元。 

附表二：
本院准許之相當於租金不當得利計算表（單位：新臺幣）
占有期間 申報地價（元/平方公尺） 應給付不當得利金額（占用面積×申報地價×7%×占有時間，元以下四捨五入） 103年5月3日至104年12月31日 10,800元 22.39平方公尺×10,800元×7%÷365×608=28,196元 105年1月1日至106年12月31日 14,720元 22.39平方公尺×14,720元×7%×2年=46,141元 107年1月1日至107年12月31日 13,920元 22.39平方公尺×13,920元×7%×1年=21,817元 108年1月1日至108年6月2日(154日) 13,920元 22.39平方公尺×13,920元×7%÷365×154日=9,205元 總計  105,359元 108年6月3日 13,920元 22.39平方公尺×13,920元×7%÷12月≒1818元 

附表三（單位：新臺幣）
編號 被告 相當於租金之不當得利（自103年5月3日起至108年6月2日止） 應給付法定遲延利息起算日 按月應給付金額（自108年6月4日起相當於租金之不當得利）  1 林正清 17,575元 108年6月4日 303元   2 林正財 17,575元 108年6月4日 303元   3 林正煌 17,575元 108年6月4日 303元   4 洪淑美 17,575元 108年6月4日 303元   5 周義郎 17,575元 108年6月4日 303元   6 李彩雲 17,575元 108年6月4日 303元